ACORDAO-COMPLETO-2421554

ACÓRDÃO 9208/2020 ATA 30/2020 - SEGUNDA CÂMARA

VISTOS, relatados e discutidos estes autos de tomada de contas especial instaurada em razão da não comprovação da correta aplicação dos recursos captados por força do projeto cultural Pronac 06-11508, o qual tinha por objeto "Realizar a décima primeira edição do Festival de Monólogos de Camaçari, para dar notoriedade aos intérpretes Brasil afora, e organizar uma exposição de fotografias, com as fotos das edições passadas e da programação atual",
ACORDAM os Ministros do Tribunal de Contas da União, reunidos em sessão da 2ª Câmara, em:
9.1. excluir da presente relação processual a Sra. Janete de Jesus Bezerra de Araújo;
9.2. nos termos do art. 12, § 3º, da Lei 8.443/1992, considerar revéis, para todos os efeitos, a Fundação Cultura / Ecológica CA & BA e o Sr. Wilson Oliveira Bizerra, dando-se prosseguimento ao processo;
9.3. com fundamento nos arts. 1º, inciso I, 16, inciso III, alíneas "b" e "c", da Lei 8.443/1992 c/c os arts. 19 e 23, inciso III, da mesma lei, e nos arts. 1º, inciso I, 202, § 6º, 209, inciso I, e 210 e 214, inciso III, do Regimento Interno do TCU, julgar irregulares as presentes contas e condenar a Fundação Cultura / Ecológica CA & BA e o Sr. Wilson Oliveira Bizerra, solidariamente, em débito, pelo valor original abaixo discriminado, atualizado monetariamente e acrescido dos juros de mora a partir da data indicada, nos termos da legislação vigente, até a efetiva quitação do débito, fixando-lhes o prazo de 15 (quinze) dias, a contar da ciência, para que comprovem, perante o Tribunal (art. 214, inciso III, alínea "a", do Regimento Interno do TCU) , o recolhimento da dívida aos cofres do Tesouro Nacional;
	Data
	Valor (R$) 

	19/6/2008
	100.000,00

9.4. autorizar, desde logo, com amparo no art. 28, inciso II, da Lei 8.443/1992, a cobrança judicial da dívida, caso não atendidas as notificações;
9.5. autorizar, desde já, nos termos do art. 26 da Lei 8.443/1992, o parcelamento da dívida em até 36 (trinta e seis) parcelas mensais e sucessivas, atualizadas monetariamente até a data do pagamento, esclarecendo aos responsáveis que a falta de pagamento de qualquer parcela importará no vencimento antecipado do saldo devedor (art. 217, § 2º, do Regimento Interno do TCU) , sem prejuízo das demais medidas legais cabíveis;
9.6. dar ciência desta decisão à Secretaria Especial de Cultura e à Procuradoria da República no Estado da Bahia, para adoção das providências cabíveis, nos termos do art. 16, § 3º, da Lei 8.443/1992 c/c o art. 209, § 7º, do Regimento Interno deste Tribunal.

Tomada de contas especial instaurada pela Secretaria Especial de Cultura em razão da não comprovação da correta aplicação dos recursos captados, sob a forma de doação e/ou patrocínio, com amparo na Lei 8.313/1991 (Lei de Incentivo à Cultura), por força do projeto cultural Pronac 06-11508, o qual objetivava Realizar a décima primeira edição do Festival de Monólogos de Camaçari, para dar notoriedade aos intérpretes Brasil afora, e organizar uma exposição de fotografias, com as fotos das edições passadas e da programação atual.

Segunda Câmara

Secretaria Especial de Cultura.

3. Interessados/Responsáveis:
3.1. Interessado: Secretaria Especial de Cultura.
3.2. Responsáveis: Fundação Cultura / Ecológica CA & BA (02.459.455/0001-03), Wilson Oliveira Bizerra (XXX.666.265-XX) e Janete de Jesus Bezerra de Araújo (XXX.612.795-XX).

13.1. Ministros presentes: Ana Arraes (Presidente), Augusto Nardes (Relator), Aroldo Cedraz e Raimundo Carreiro.
13.2. Ministros-Substitutos presentes: Marcos Bemquerer Costa e André Luís de Carvalho.

ACORDAO-COMPLETO-2434146

Acórdão de Relação 11230/2020 - Segunda Câmara

Acórdão de Relação

AUGUSTO NARDES

Adoto como relatório a instrução de peça 47 lavrada no âmbito da Secretaria de Controle Externo de Tomada de Contas Especial (SecexTCE) , a qual contou com a anuência do escalão dirigente da unidade técnica (peças 48 e 49) e do Ministério Público junto a este Tribunal (peça 50) : 
"INTRODUÇÃO
1. Cuidam os autos de tomada de contas especial instaurada por Secretaria Especial de Cultura, em desfavor de Fundacao Cultura / Ecologica Ca & BA (CNPJ: 02.459.455/0001-03) e Wilson Oliveira Bizerra (CPF: XXX.666.265-XX) , em razão de não comprovação da regular aplicação dos recursos repassados pela União, captados por força do projeto cultural Pronac 06-11508, descrito da seguinte forma: 'Realizar a décima primeira edição do Festival de Monólogos de Camaçari, para dar notoriedade aos intérpretes Brasil afora, e organizar uma exposição de fotografias, com as fotos das edições passadas e da programação atual.'.
HISTÓRICO
2. Em 3/8/2017, com fundamento na IN/TCU 71/2012, alterada pela IN/TCU 76/2016 e DN/TCU 155/2016, o dirigente da instituição Secretaria Especial de Cultura autorizou a instauração da tomada de contas especial (peça 18) . O processo foi registrado no sistema e-TCE com o número 733/2017.
3. A 0688/07 DE 13/12/2007, autorizou a captação do valor de apoio, totalizando R$ 264.721,00, no período de 14/12/2007 a 31/12/2009 (peça 6) , com prazo para execução dos recursos 10/11/2011 a 20/11/2017, recaindo o prazo para prestação de contas em 24/8/2011.
4. A empresa proponente captou recursos autorizados, no montante de R$ 100.000,00, conforme atestam os recibos (peça 7) e/ou extratos bancários (peça 12) .
5. O fundamento para a instauração da Tomada de Contas Especial, conforme consignado na matriz de responsabilização elaborada pelo tomador de contas, foi a constatação da seguinte irregularidade: 
Não comprovação da regular aplicação dos recursos repassados pela união.
6. O responsável arrolado na fase interna foi devidamente comunicado e, diante da ausência de justificativas suficientes para elidir a irregularidade e da não devolução dos recursos, instaurou-se a tomada de contas especial.
7. No relatório (peça 22) , o tomador de contas concluiu que o prejuízo importaria no valor atualizado sem juros em 4/2/2020 de R$ 189.360,00, imputando-se a responsabilidade a Fundação Cultura/ Ecológica Ca & BA. 
8. Em 16/11/2018, a Controladoria-Geral da União emitiu o relatório de auditoria (peça 23) , em concordância com o relatório do tomador de contas. O certificado de auditoria e o parecer do dirigente do órgão de controle interno concluíram pela irregularidade das presentes contas (peças 24 e 25) .
9. Em 31/12/2018, o ministro responsável pela área atestou haver tomado conhecimento das conclusões contidas no relatório e certificado de auditoria, bem como do parecer conclusivo do dirigente do órgão de controle interno, manifestando-se pela irregularidade das contas, e determinou o encaminhamento do processo ao Tribunal de Contas da União (peça 26) .
10. Na instrução inicial (peça 29) , analisando-se os documentos nos autos, concluiu-se pela necessidade de realização de citação para as irregularidades abaixo: 
10.1. Irregularidade 1: ausência parcial de documentação de prestação de contas dos recursos federais repassados ao FUNDACAO CULTURA / ECOLOGICA CA & BA, no âmbito do projeto incentivado.
10.1.1. Evidências da irregularidade: documentos técnicos presentes nas peças 13, 18 e 19.
10.1.2. Normas infringidas: Constituição Federal, art. 37, caput, c/c art. 70, parágrafo único e art. 71, Inciso II; Lei n. 8.313/91, art. 29 e 30 (Lei de Incentivo à Cultura) , Decreto 5.761/2006, art. 38 (regulamenta a Lei 8.313/91) , Decreto¿lei 200/67, art. 93 e In STN 1/1997.
10.2. Débito relacionado aos responsáveis Wilson Oliveira Bizerra (CPF: XXX.666.265-XX) e Fundacao Cultura / Ecologica Ca & BA (CNPJ: 02.459.455/0001-03) :
	Data de ocorrência
	Valor histórico (R$) 

	19/6/2008
	100.000,00

10.2.1. Cofre credor: Fundo Nacional de Cultura.
10.2.2. Responsável: Fundacao Cultura / Ecologica Ca & BA (CNPJ: 02.459.455/0001-03) .
10.2.2.1. Conduta: apresentar de forma incompleta a documentação relativa à prestação de contas dos recursos federais repassados por meio do instrumento em questão.
10.2.2.2. Nexo de causalidade: a apresentação incompleta da documentação da prestação de contas impediu a comprovação da regular aplicação dos recursos federais repassados, no âmbito do instrumento em questão, resultando em presunção de dano ao erário.
10.2.2.3. Culpabilidade: não há excludentes de ilicitude, de culpabilidade e de punibilidade; é razoável supor que o administrador responsável pela pessoa jurídica tinha consciência da ilicitude de sua conduta; era exigível conduta diversa da praticada, qual seja, apresentar a prestação de contas contendo todos os documentos necessários à comprovação da regular aplicação dos recursos federais repassados, conforme estabelecido nas normas aplicáveis. 
10.2.3. Responsável: Wilson Oliveira Bizerra (CPF: XXX.666.265-XX) .
10.2.3.1. Conduta: apresentar de forma incompleta a documentação relativa à prestação de contas dos recursos federais repassados por meio do instrumento em questão.
10.2.3.2. Nexo de causalidade: a apresentação incompleta da documentação da prestação de contas impediu a comprovação da regular aplicação dos recursos federais repassados, no âmbito do instrumento em questão, resultando em presunção de dano ao erário.
10.2.3.3. Culpabilidade: não há excludentes de ilicitude, de culpabilidade e de punibilidade; é razoável supor que o responsável tinha consciência da ilicitude de sua conduta; era exigível conduta diversa da praticada, qual seja, apresentar a prestação de contas contendo todos os documentos necessários à comprovação da regular aplicação dos recursos federais repassados, conforme estabelecido nas normas aplicáveis. 
11. Encaminhamento: citação.
12. Apesar de o tomador de contas não haver incluído Wilson Oliveira Bizerra como responsável neste processo, após análise realizada sobre a documentação acostada aos autos, conclui-se que sua responsabilidade deve ser incluída, uma vez que há evidências de que tenha tido participação na irregularidade aqui verificada.
13. Em cumprimento ao pronunciamento da unidade (peça 31) , foi efetuada citação dos responsáveis, nos moldes adiante:
 Fundacao Cultura / Ecologica Ca & BA - promovida a citação do responsável, conforme delineado adiante:
	Comunicação: Ofício 3157/2020 - Seproc (peça 34) 
Data da Expedição: 21/2/2020
Data da Ciência: 28/2/2020 (peça 36) 
Nome Recebedor: Pedro Vicente de Araújo
Observação: Ofício enviado para o endereço do responsável, conforme pesquisa de endereço no sistema da Receita Federal (peça 32) .
Fim do prazo para a defesa: 14/3/2020
	
	Comunicação: Ofício 13130/2020 - Seproc (peça 42) 
Data da Expedição: 10/4/2020
Data da Ciência: 27/4/2020 (peça 45) 
Nome Recebedor: Wilson Oliveira Bizerra
Observação: Ofício enviado para o endereço do representante da Fundação, obtido em pesquisa de endereço nos sistemas corporativos do TCU (TSE e RENACH) , conforme peça 39.
Fim do prazo para a defesa: 12/5/2020
	
 Wilson Oliveira Bizerra - promovida a citação do responsável, conforme delineado adiante:
	Comunicação: Ofício 3161/2020 - Seproc (peça 35) 
Data da Expedição: 21/2/2020
Data da Ciência: não houve (Desconhecido) (peça 37) 
Observação: Ofício enviado para o endereço do responsável, conforme pesquisa de endereço no sistema da Receita Federal (peça 38) .
	
	Comunicação: Ofício 13129/2020 - Seproc (peça 43) 
Data da Expedição: 10/4/2020
Data da Ciência: 27/4/2020 (peça 44) 
Nome Recebedor: Wilson Oliveira Bizerra
Observação: Ofício enviado para o endereço do responsável, obtido em pesquisa de endereço nos sistemas corporativos do TCU (TSE e RENACH) , conforme peça 39.
Fim do prazo para a defesa: 12/5/2020
	
Conforme Despacho de Conclusão das Comunicações Processuais (peça 46) , as providências inerentes às comunicações processuais foram concluídas. 
Transcorrido o prazo regimental, os responsáveis Fundacao Cultura / Ecologica Ca & BA e Wilson Oliveira Bizerra permaneceram silentes, devendo ser considerados reveis, nos termos do art. 12, §3º, da Lei 8.443/1992.
ANÁLISE DOS PRESSUPOSTOS DE PROCEDIBILIDADE DA IN/TCU 71/2012
Apreciação do Prejuízo ao Contraditório e Ampla Defesa
16. Verifica-se que não houve o transcurso de mais de dez anos desde o fato gerador sem que tenha havido a notificação dos responsáveis pela autoridade administrativa federal competente (art. 6º, inciso II, c/c art. 19 da IN/TCU 71/2012, modificada pela IN/TCU 76/2016) , uma vez que o fato gerador da irregularidade sancionada ocorreu em 19/6/2008, e os responsáveis foram notificados sobre a irregularidade pela autoridade administrativa competente conforme abaixo:
16.1. Fundacao Cultura / Ecologica Ca & BA, por meio do Comunicado 197/2017 (peça 14, p. 10-12) , de 14/8/2017. 
16.2. Wilson Oliveira Bizerra, por meio do Comunicado 197A/2017 (peça 14, p. 13-15) , de 14/8/2017.
Valor de Constituição da TCE 	
17. Verifica-se, ainda, que o valor atualizado do débito apurado (sem juros) em 1/1/2017 é de R$ 169.980,00, portanto superior ao limite mínimo de R$ 100.000,00, na forma estabelecida conforme os arts. 6º, inciso I, e 19 da IN/TCU 71/2012, modificada pela IN/TCU 76/2016. 
OUTROS PROCESSOS/DÉBITOS NOS SISTEMAS DO TCU COM OS MESMOS RESPONSÁVEIS
18. Informa-se que foi encontrado processo no Tribunal com os mesmos responsáveis:
	Responsável
	Processos

	Fundacao Cultura / Ecologica Ca & BA
	Processo 024.798/2020-7 [CBEX, aberto, 'Cobrança Executiva de débito originária do (s) AC (s) AC-13956-42/2019-1C , referente ao TC Processo 034.430/2018-0']
Processo 024.234/2018-4 [TCE, aberto, 'Tomada de Contas Especial instaurado pelo Ministério da Cultura em razão da impugnação total das despesas realizadas com os recursos do Projeto PRONAC nº 07-0702, celebrado com o Fundação Cultura Ecológica CA & BA']
Processo 034.430/2018-0 [TCE, aberto, 'Tomada de Contas Especial instaurado pelo Ministério da Cultura em razão da impugnação parcial das despesas realizadas com os recursos do Projeto PRONAC 07-3467, intitulado Orla Fest, repassado pelo Ministério da Cultura a Fundação Cultural Ecológica CA & BA']
Processo 022.653/2014-7 [CBEX, encerrado, 'Cobrança Executiva de multa originária do (s) AC (s) AC-5.711-29/2013-1C, referente ao TC Processo 001.487/2010-8']
Processo 022.652/2014-0 [CBEX, encerrado, 'Cobrança Executiva de débito originária do (s) AC (s) AC-5.711-29/2013-1C, referente ao TC Processo 001.487/2010-8']
Processo 001.487/2010-8 [TCE, encerrado, 'instaurada em razão de irregularidades constatadas na aplicação dos recursos, que levaram à impugnação total das despesas do Convênio nº 828008/2006, celebrado com a Fundação Cultural CA & BA, tendo como objeto a alfabetização de jovens e adultos ']
Processo 023.209/2007-5 [REPR, encerrado, 'Possíveis irregularidades na aplicação de recursos federais referente a convênios do programa brasil alfabetizado (nº 828065, 828062, 828010, 828019, 828013, 828006 e 828008/2006) , firmados pelo FNDE com ONGS do Estado da Bahia']

	Wilson Oliveira Bizerra
	Processo 024.798/2020-7 [CBEX, aberto, 'Cobrança Executiva de débito originária do (s) AC (s) AC-13956-42/2019-1C , referente ao TC Processo 034.430/2018-0']
Processo 024.234/2018-4 [TCE, aberto, 'Tomada de Contas Especial instaurado pelo Ministério da Cultura em razão da impugnação total das despesas realizadas com os recursos do Projeto PRONAC nº 07-0702, celebrado com o Fundação Cultura Ecológica CA & BA']
Processo 034.430/2018-0 [TCE, aberto, 'Tomada de Contas Especial instaurado pelo Ministério da Cultura em razão da impugnação parcial das despesas realizadas com os recursos do Projeto PRONAC 07-3467, intitulado Orla Fest, repassado pelo Ministério da Cultura a Fundação Cultural Ecológica CA & BA']
Processo 022.654/2014-3 [CBEX, encerrado, 'Cobrança Executiva de multa originária do (s) AC (s) AC-5.711-29/2013-1C, referente ao TC Processo 001.487/2010-8']
Processo 022.652/2014-0 [CBEX, encerrado, 'Cobrança Executiva de débito originária do (s) AC (s) AC-5.711-29/2013-1C, referente ao TC Processo 001.487/2010-8']
Processo 001.487/2010-8 [TCE, encerrado, 'instaurada em razão de irregularidades constatadas na aplicação dos recursos, que levaram à impugnação total das despesas do Convênio nº 828008/2006, celebrado com a Fundação Cultural CA & BA, tendo como objeto a alfabetização de jovens e adultos']

19. A tomada de contas especial está, assim, devidamente constituída e em condição de ser instruída.
EXAME TÉCNICO
Da validade das notificações:
20. Preliminarmente, cumpre tecer breves considerações sobre a forma como são realizadas as comunicações processuais no TCU. A esse respeito, destacam-se o art. 179, do Regimento Interno do TCU (Resolução 155, de 4/12/2002) e o art. 4º, inciso III, § 1º, da Resolução TCU 170, de 30 de junho de 2004, in verbis:
Art. 179. A citação, a audiência ou a notificação, bem como a comunicação de diligência, farse-ão:
I - mediante ciência da parte, efetivada por servidor designado, por meio eletrônico, fac-símile, telegrama ou qualquer outra forma, desde que fique confirmada inequivocamente a entrega da comunicação ao destinatário;
II - mediante carta registrada, com aviso de recebimento que comprove a entrega no endereço do destinatário;
III - por edital publicado no Diário Oficial da União, quando o seu destinatário não for localizado
 (...) 
Art. 3º As comunicações serão dirigidas ao responsável, ou ao interessado, ou ao dirigente de órgão ou entidade, ou ao representante legal ou ao procurador constituído nos autos, com poderes expressos no mandato para esse fim, por meio de:
I - correio eletrônico, fac-símile ou telegrama;
II - servidor designado;
III - carta registrada, com aviso de recebimento;
IV - edital publicado no Diário Oficial da União, quando o seu destinatário não for localizado, nas hipóteses em que seja necessário o exercício de defesa.
Art. 4º. Consideram-se entregues as comunicações:
I - efetivadas conforme disposto nos incisos I e II do artigo anterior, mediante confirmação da ciência do destinatário;
II - realizadas na forma prevista no inciso III do artigo anterior, com o retorno do aviso de recebimento, entregue comprovadamente no endereço do destinatário;
III - na data de publicação do edital no Diário Oficial da União, quando realizadas na forma prevista no inciso IV do artigo anterior.
§ 1º O endereço do destinatário deverá ser previamente confirmado mediante consulta aos sistemas disponíveis ao Tribunal ou a outros meios de informação, a qual deverá ser juntada ao respectivo processo.
 (...) 
21. Bem se vê, portanto, que a validade da citação via postal não depende de que o aviso de recebimento seja assinado pelo próprio destinatário da comunicação, o que dispensa, no caso em tela, a entrega do AR em 'mãos próprias'. A exigência da norma é no sentido de o Tribunal verificar se a correspondência foi entregue no endereço correto, residindo aqui a necessidade de certeza inequívoca. 
22. Não é outra a orientação da jurisprudência do TCU, conforme se verifica dos julgados a seguir transcritos:
São válidas as comunicações processuais entregues, mediante carta registrada, no endereço correto do responsável, não havendo necessidade de que o recebimento seja feito por ele próprio (Acórdão 3648/2013-TCU-Segunda Câmara, Relator Ministro JOSÉ JORGE) ;
É prescindível a entrega pessoal das comunicações pelo TCU, razão pela qual não há necessidade de que o aviso de recebimento seja assinado pelo próprio destinatário. Entregandose a correspondência no endereço correto do destinatário, presume-se o recebimento da citação. (Acórdão 1019/2008-TCU-Plenário, Relator Ministro BENJAMIN ZYMLER) ;
As comunicações do TCU, inclusive as citações, deverão ser realizadas mediante Aviso de Recebimento - AR, via Empresa Brasileira de Correios e Telégrafos, bastando para sua validade que se demonstre que a correspondência foi entregue no endereço correto. (Acórdão 1526/2007-TCU-Plenário, Relator Ministro AROLDO CEDRAZ) .
23. A validade do critério de comunicação processual do TCU foi referendada pelo Supremo Tribunal Federal, nos termos do julgamento do MS-AgR 25.816/DF, por meio do qual se afirmou a desnecessidade da ciência pessoal do interessado, entendendo-se suficiente a comprovação da entrega do 'AR' no endereço do destinatário:
Ementa: agravo regimental. Mandado de segurança. Desnecessidade de intimação pessoal das decisões do tribunal de contas da união. art. 179 do regimento interno do TCU. Intimação do ato impugnado por carta registrada, iniciado o prazo do art. 18 da lei nº 1.533/51 da data constante do aviso de recebimento. Decadência reconhecida. Agravo improvido.
O envio de carta registrada com aviso de recebimento está expressamente enumerado entre os meios de comunicação de que dispõe o Tribunal de Contas da União para proceder às suas intimações.
O inciso II do art. 179 do Regimento Interno do TCU é claro ao exigir apenas a comprovação da entrega no endereço do destinatário, bastando o aviso de recebimento simples. 
Da revelia dos responsáveis Fundacao Cultura / Ecologica Ca & BA e Wilson Oliveira Bizerra
24. No caso vertente, conforme quadro do item 13, a citação da Fundação Cultura / Ecologia CA & BA ocorreu em seu endereço constante da base de dados da Receita Federal, tendo sido efetivamente recebida. Com relação ao Sr. Wilson Oliveira Bizerra, sua citação no endereço constante das bases de dados do TSE e do RENACH, efetivamente recebida, foi precedida da tentativa infrutífera de citá-lo em seu endereço constante da base de dados da Receita Federal.
25. Nos processos do TCU, a revelia não leva à presunção de que seriam verdadeiras todas as imputações levantadas contra os responsáveis, diferentemente do que ocorre no processo civil, em que a revelia do réu opera a presunção da verdade dos fatos narrados pelo autor (Acórdão 1009/2018-TCU-Plenário, Relator: BRUNO DANTAS; 2369/2013 - TCU - Plenário, Relator: BENJAMIN ZYMLER e 2449/2013 - TCU - Plenário, Relator: BENJAMIN ZYMLER) . Dessa forma, a avaliação da responsabilidade do agente não pode prescindir da prova existente no processo ou para ele carreada. 
26. Ao não apresentar sua defesa, os responsáveis deixaram de produzir prova da regular aplicação dos recursos sob sua responsabilidade, em afronta às normas que impõem aos gestores públicos a obrigação legal de, sempre que demandados pelos órgãos de controle, apresentar os documentos que demonstrem a correta utilização das verbas públicas, a exemplo do contido no art. 93 do Decreto-Lei 200/1967: 'Quem quer que utilize dinheiros públicos terá de justificar seu bom e regular emprego na conformidade das leis, regulamentos e normas emanadas das autoridades administrativas competentes.' 
27. Mesmo as alegações de defesa não sendo apresentadas, considerando o princípio da verdade real que rege esta Corte, procurou-se buscar, em manifestações dos responsáveis na fase interna desta Tomada de Contas Especial, se havia algum argumento que pudesse ser aproveitado a seu favor. 
28. Os argumentos apresentados na fase interna (peça 15) não elidem as irregularidades apontadas.
29. Em se tratando de processo em que a parte interessada não se manifestou acerca das irregularidades imputadas, não há elementos para que se possa efetivamente aferir e reconhecer a ocorrência de boa-fé na conduta dos responsáveis, podendo este Tribunal, desde logo, proferir o julgamento de mérito pela irregularidade das contas, conforme os termos dos §§ 2º e 6º do art. 202 do Regimento Interno do TCU. (Acórdão 2064/2011-TCU-Primeira Câmara (relator: Ubiratan Aguiar) , 6.182/2011-TCU-1ª Câmara (relator: Weber de Oliveira) , 4.072/2010-TCU-1ª Câmara (Relator: Valmir Campelo) , 1.189/2009-TCU-1ª Câmara (Relator: Marcos Bemquerer) , 731/2008-TCU-Plenário (Relator: Aroldo Cedraz) .
30. Dessa forma, os responsáveis Fundacao Cultura / Ecologica Ca & BA e Wilson Oliveira Bizerra devem ser considerados reveis, nos termos do art. 12, §3º, da Lei 8.443/1992, devendo as contas serem julgadas irregulares, condenando-os solidariamente ao débito apurado.
Prescrição da Pretensão Punitiva
31. Vale ressaltar que a pretensão punitiva do TCU, conforme Acórdão 1441/2016-TCU-Plenário, Relator: Benjamin Zymler, que uniformizou a jurisprudência acerca dessa questão, subordina-se ao prazo geral de prescrição indicado no art. 205 do Código Civil, que é de dez anos, contado da data de ocorrência da irregularidade sancionada, nos termos do art. 189 do Código Civil, sendo este prazo interrompido pelo ato que ordenar a citação, a audiência ou a oitiva dos responsáveis.
32. No caso em exame, ocorreu a prescrição, uma vez que a irregularidade sancionada ocorreu em 19/6/2008, e o ato de ordenação da citação ocorreu em 5/2/2020.
CONCLUSÃO
33. Em face da análise promovida na seção 'Exame Técnico', verifica-se que os responsáveis Fundacao Cultura / Ecologica Ca & BA e Wilson Oliveira Bizerra não lograram comprovar a boa e regular aplicação dos recursos, instados a se manifestar, optaram pelo silêncio, configurando a revelia, nos termos do §3º, do art. 12, da Lei 8.443/1992. Ademais, inexistem nos autos elementos que demonstrem a boa-fé dos responsáveis ou a ocorrência de outras excludentes de culpabilidade.
34. Vale ressaltar que a jurisprudência pacífica nesta Corte é no sentido da imprescritibilidade das ações de ressarcimento ao erário (Súmula TCU 282) . Dessa forma, identificado dano ao erário, devese instaurar e julgar o processo de tomada de contas especial para responsabilizar seus agentes causadores, respeitando o direito ao contraditório e à ampla defesa, independentemente de quando ocorreram os atos impugnados.
35. Verifica-se também que houve a prescrição da pretensão punitiva, conforme análise já realizada.
36. Tendo em vista que não constam dos autos elementos que permitam reconhecer a boa-fé dos responsáveis, sugere-se que as suas contas sejam julgadas irregulares, nos termos do art. 202, § 6º, do Regimento Interno do TCU, com a imputação do débito atualizado monetariamente e acrescido de juros de mora, nos termos do art. 202, §1º do Regimento Interno do TCU, descontado o valor eventualmente recolhido.
37. Por fim, como não houve elementos que pudessem modificar o entendimento acerca das irregularidades em apuração, mantém-se a matriz de responsabilização presente na peça 28.
PROPOSTA DE ENCAMINHAMENTO
38. Diante do exposto, submetemos os autos à consideração superior, propondo ao Tribunal:
considerar revéis os responsáveis Fundacao Cultura / Ecologica Ca & BA (CNPJ: 02.459.455/0001-03) e Wilson Oliveira Bizerra (CPF: XXX.666.265-XX) , para todos os efeitos, dando-se prosseguimento ao processo, com fulcro no art. 12, § 3º, da Lei 8.443/1992; 
julgar irregulares, nos termos dos arts. 1º, inciso I, 16, inciso III, alíneas b e c, da Lei 8.443/1992, c/c os arts. 19 e 23, inciso III, da mesma Lei, as contas dos responsáveis Fundacao Cultura / Ecologica Ca & BA (CNPJ: 02.459.455/0001-03) e Wilson Oliveira Bizerra (CPF: XXX.666.265-XX) , condenando-os solidariamente ao pagamento da importância a seguir especificada, atualizada monetariamente e acrescida dos juros de mora, calculada a partir da data discriminada até a data da efetiva quitação do débito, fixando-lhes o prazo de quinze dias, para que comprovem, perante o Tribunal, o recolhimento da referida quantia aos cofres do Fundo Nacional de Cultura, nos termos do art. 23, inciso III, alínea 'a', da citada lei, c/c o art. 214, inciso III, alínea 'a', do Regimento Interno do TCU. 
Débito relacionado ao responsável Fundacao Cultura / Ecologica Ca & BA (CNPJ: 02.459.455/0001-03) em solidariedade com Wilson Oliveira Bizerra (CPF: XXX.666.265-XX) :
	Data de ocorrência
	Valor histórico (R$) 

	19/6/2008
	100.000,00

Valor atualizado do débito (com juros) em 8/7/2020: R$ 283.877,63
autorizar, desde logo, a cobrança judicial das dívidas, caso não atendidas a notificação, na forma do disposto no art. 28, inciso II, da Lei 8.443/1992;
autorizar também, desde logo, se requerido, com fundamento no art. 28, inciso I, da Lei 8.443, de 1992, c/c o art. 217, §§ 1º e 2º do Regimento Interno do TCU, o parcelamento da (s) dívida (s) em até 36 parcelas, incidindo, sobre cada parcela, corrigida monetariamente, os correspondentes acréscimos legais, fixando-lhe o prazo de quinze dias, a contar do recebimento da notificação, para comprovar, perante o Tribunal, o recolhimento da primeira parcela, e de trinta dias, a contar da parcela anterior, para comprovar os recolhimentos das demais parcelas, devendo incidir, sobre cada valor mensal, atualizado monetariamente, os juros de mora devidos, no caso do débito, na forma prevista na legislação em vigor, alertando os responsáveis de que a falta de comprovação do recolhimento de qualquer parcela importará o vencimento antecipado do saldo devedor, nos termos do § 2º do art. 217 do Regimento Interno deste Tribunal; 
enviar cópia do Acórdão a ser prolatado, bem como do Relatório e do Voto que o fundamentarem à Procuradoria da República no Estado de BA, nos termos do à § 3º do art. 16 da Lei 8.443/1992, c/c o § 7º do art. 209 do Regimento Interno do TCU, para adoção das medidas cabíveis; e
enviar cópia do Acórdão que vier a ser proferido ao Secretaria Especial de Cultura e aos responsáveis, para ciência, informando que a presente deliberação, acompanhada do Relatório e do Voto que a fundamenta, está disponível para a consulta no endereço www.tcu.gov.br/acordaos, além de esclarecer que, caso requerido, o TCU poderá fornecer sem custos as correspondentes cópias, de forma impressa".
	
É o Relatório.

não há.

Subprocurador-Geral Paulo Soares Bugarin.

TOMADA DE CONTAS ESPECIAL. NÃO COMPROVAÇÃO DA BOA E REGULAR APLICAÇÃO DE RECURSOS PÚBLICOS FEDERAIS. CITAÇÃO. REVELIA. CONTAS IRREGULARES. DÉBITO. MULTA.

TOMADA DE CONTAS ESPECIAL (TCE)

Secretaria de Controle Externo de Tomada de Contas Especial (SecexTCE).

Aprecia-se tomada de contas especial instaurada pela Secretaria Especial de Cultura, tendo como responsáveis a Fundação Cultura / Ecológica CA & BA e a sua dirigente, Sra. Janete de Jesus Bezerra de Araújo, em razão de não comprovação da regular aplicação dos recursos captados, sob a forma de doação e/ou patrocínio, com amparo na Lei 8.313/1991 (Lei de Incentivo à Cultura) , por força do projeto cultural Pronac 06-11508, o qual objetivava "Realizar a décima primeira edição do Festival de Monólogos de Camaçari, para dar notoriedade aos intérpretes Brasil afora, e organizar uma exposição de fotografias, com as fotos das edições passadas e da programação atual".
2.	Mediante a Portaria 688/2007 (peça 6) , a Secretaria Executiva do Ministério da Cultura autorizou a captação do valor de R$ 264.721,00, no período de 14/12/2007 a 31/12/2007, posteriormente prorrogado para 31/12/2009, com prazo final para apresentação da prestação de contas em 24/8/2011.
3.	Do valor autorizado, a fundação proponente captou R$ 100.000,00 em 19/6/2008 (peça 7) .
4.	No âmbito deste Tribunal, diante da constatação de que a gestão do projeto foi exercida pelo Sr. Wilson Oliveira Bizerra, presidente da Fundação Cultura / Ecológica CA & BA a partir de 13/3/2007, promoveu-se a citação desse dirigente, solidariamente com a aludida entidade, para apresentarem alegações de defesa e/ou recolherem aos cofres públicos os recursos captados, cuja regular aplicação não restou demonstrada, em razão da não apresentação, na prestação de contas, dos seguintes documentos:
	- Relatório de Execução da Receita e Despesa, com discriminação das despesas e seus respectivos valores, conforme aprovação das atividades do projeto (Pré-produção/Preparação; Produção/Execução; Divulgação/Comercialização; Custos Administrativos; Impostos/Seguros e Elaboração e Agenciamento) ; 
	- Relatório Físico, com discriminação das despesas e seus respectivos quantitativos, referentes ao total programado e o total executado; 
	- Comprovante de Distribuição do Produto Cultural aos patrocinadores e a outros destinatários, conforme Plano Básico de Distribuição apresentado inicialmente; 
	- Material de Divulgação, conforme Plano Básico de Divulgação apresentado inicialmente (Banner, Folder e cartaz) ; 
	- Extratos bancários das transações realizadas durante a execução do projeto, juntamente com a respectiva Conciliação Bancária; 
	- Notas fiscais e recibos referentes a todos os gastos realizados com o projeto.
5.	Embora notificados de forma regular e válida, em plena conformidade com os normativos acerca da matéria, os responsáveis permaneceram silentes, o que caracteriza a revelia, nos termos do art. 12, § 3º, da Lei 8.443/1992, devendo-se, portanto, dar prosseguimento ao processo.
6.	Diante disso, a Secretaria de Controle Externo de Tomada de Contas Especial (SecexTCE) sugeriu o julgamento pela irregularidade das contas e a condenação em débito, solidariamente, do Sr. Wilson Oliveira Bizerra e da Fundação Cultura / Ecológica Ca & BA., sem aplicação de multa, ante a ocorrência da prescrição da pretensão punitiva deste Tribunal.
7.	Acolho o encaminhamento de mérito proposto pela unidade técnica, o qual foi endossado pelo douto Parquet e cujos fundamentos incorporo às minhas razões de decidir.
8.	De fato, não obstante as oportunidades que lhe foram conferidas pelo órgão concedente e por este Tribunal, os responsáveis não apresentaram qualquer elemento que pudesse descaracterizar as irregularidades apontadas ou elidir a sua responsabilidade pela prática dessas irregularidades.
9. 	Ressalto que, conforme assentado na jurisprudência consolidada desta Casa, compete ao gestor o ônus de comprovar a regularidade da aplicação dos recursos públicos sob sua responsabilidade. No caso em exame, verifica-se a responsabilidade solidária da Fundação Cultura / Ecológica CA & BA, em consonância com o entendimento fixado na Súmula TCU 286, segundo a qual "a pessoa jurídica de direito privado destinatária de transferências voluntárias feitas com vistas à consecução de uma finalidade pública responde solidariamente com seus administradores pelos danos causados ao erário".
10.	Sendo assim, e ante a inexistência nos autos de elementos evidenciando a boa-fé na conduta dos responsáveis, cabe, desde já, o julgamento das presentes contas pela irregularidade, com imputação de débito.
11.	A propósito, acerca da pretensão de ressarcimento do dano ao erário, teço os seguintes comentários.
12.	Em primeiro lugar, resta isento de dúvidas que a jurisprudência consolidada deste Tribunal de Contas da União (TCU) formou-se no sentido da imprescritibilidade das ações de ressarcimento ao erário. Nesse sentido, reproduzo o Enunciado de Súmula no 282, desta Corte: 
As ações de ressarcimento movidas pelo Estado contra os agentes causadores de danos ao erário são imprescritíveis.
13.	De outra parte, e à semelhança dos outros julgadores deste TCU, não desconheço a recente decisão exarada pelo Supremo Tribunal Federal (STF) , prolatada no âmbito do Recurso Extraordinário (RE) 636.886/AL, por meio da qual foi fixado o seguinte enunciado para o Tema 899, de repercussão geral: 
É prescritível a pretensão de ressarcimento ao erário fundada em decisão de Tribunal de Contas.
14.	Ocorre que, consoante o destacado pelo e. Ministro Benjamin Zymler no leading case que primeiro discutiu o alcance do referido julgado da Corte Suprema (voto condutor do Acórdão 5236/2020-TCU-Primeira Câmara) , ainda há diversas dúvidas sobre a matéria, pois resta possível a conclusão de que a decisão não tratou da prescrição do processo de controle externo levado a efeito no âmbito do TCU mas, sim, da prescrição intercorrente ocorrida durante a fase de execução do acórdão condenatório desta Corte.
15.	Na oportunidade, Sua Excelência aduziu que a aludida decisão do STF enfrentou RE interposto pela União contra acórdão do Tribunal Regional Federal da 5ª Região (TRF/5) , ementado como se segue, pelo qual o regional negou provimento a embargos de declaração opostos contra acórdão de sua lavra:
EMENTA: TRIBUTÁRIO. PROCESSUAL CIVIL. EXECUÇÃO FISCAL. PROCESSO PARALISADO POR MAIS DE CINCO ANOS. PRESCRIÇÃO INTERCORRENTE. OCORRÊNCIA. 1. Para fins práticos, deve-se observar quando a Fazenda Pública foi intimada a providenciar o andamento do feito. Passados cinco anos sem diligências concretas, ocorre a prescrição intercorrente. Caso haja suspensão na forma do art. 40, da Lei n. 6.830/80, ocorre a extinção se o feito permanecer paralisado por mais de seis anos. 2. Na hipótese dos autos, houve o arquivamento sem baixa do processo em 12.08.1999 e até a data da sentença extintiva do feito em 05.06.2006, a Fazenda Nacional não apresentou nenhuma medida concreta quanto à localização do devedor ou de seus bens. Revela-se, portanto, inequívoca a ocorrência da prescrição intercorrente.
16.	O Ministro Benjamin Zymler argumentou que, na situação debatida judicialmente, a Fazenda Pública havia deixado a ação paralisada por mais de seis anos, o que ensejou fosse declarada a prescrição intercorrente no caso em tela. Isto é, a questão objeto da controvérsia cingiu-se à prescrição intercorrente ocorrida durante a fase de execução do acórdão condenatório do TCU.
17. 	Desse modo, ponderou que, com base nessa possível interpretação, a matéria decidida no mencionado feito não teria nenhuma repercussão de ordem prática e jurídica nos processos desta Corte, isso porque o título executivo, que é própria decisão do Tribunal, consoante o art. 19 da Lei 8.443/92, ainda não se formou. 
18.	Feito esse raciocínio, Sua Excelência acresceu que, ainda se possa interpretar que a decisão do STF também se aplique ao iter do processo de controle externo neste TCU, outras questões, de suma importância visando que este Tribunal estabeleça novo tratamento acerca da prescrição do débito, restariam pendentes de esclarecimento, relevando mencionar as relativas à definição da data de ocorrência do fato irregular ou data do seu conhecimento pelo TCU, bem assim as hipóteses de interrupção da prescrição.
19. 	Em conclusão, conduziu o colegiado a que aplicasse, ao caso in concreto, a jurisprudência do TCU até então vigente, fundamentada no art. 37, § 5º, da Constituição Federal, e consubstanciada na citada Súmula 282, no que tange ao ressarcimento do prejuízo.
20. 	Anoto que o entendimento acima também foi seguido em outros julgados desta Corte, sendo exemplos os Acórdão 1492/2020-TCU-Plenário, Rel. Min. Aroldo Cedraz; 5.236/2020, 6.084/2020, 6.465/2020, 6.466/2020, e 7.982/2020, Rel. Min. Benjamin Zymler, todos da 1ª Câmara; e 5.681/2020, 6.350/2020, 8.316/2020, 8.940/2020, 8.945/2020, 8.947/2020 e 8.948/2020,  da minha relatoria; 6.707/2020 e 6.726/2020, Rel. Min. Subst. Marcos Benquerer Costa; e 5.690/2020 e 8.021/2020, Rel. Min. Aroldo Cedraz, estes da 2ª Câmara) . 
21. 	Releva, ainda, considerar que em 14 de agosto último a Advocacia-Geral da União opôs embargos de declaração ao já citado acórdão proferido no RE 636.886/AL, objetivando exatamente dirimir dívidas quanto ao alcance da aludida decisão, notadamente para que se tenha como correta compreensão a de que "a tese de repercussão geral no acórdão (...) embargado abrange apenas a fase executiva da decisão do TCU". 
22. 	Nesse sentido, e considerando que os contornos ao final dados pela Corte Suprema após a apreciação dos aclaratórios certamente balizarão a atuação futura deste Tribunal de Contas da União, inclusive com as correções que por ventura se fizerem cabíveis, até em razão de a prescrição ser matéria de ordem pública, acompanho o posicionamento manifestado por esta Casa nos arestos antes mencionados e aplico ao caso em exame a jurisprudência do TCU até o momento firmada.
23.	Quanto à apenação dos responsáveis, constato que, nos termos do Acórdão 1441/2016-TCU-Plenário, ocorreu, de fato, a prescrição da pretensão punitiva do TCU. 
24.	Ressalvo, apenas, um equívoco no exame promovido pela SecexTCE a esse respeito, ao concluir nesse sentido levando em consideração, indevidamente, a data do recebimento do incentivo pela proponente, ou seja, 19/6/2008.
25.	Ora, a irregularidade sancionada nesta tomada de contas especial foi a não comprovação da boa e regular aplicação dos recursos captados, em decorrência da não apresentação de toda a documentação exigida para a prestação de contas.
26. 	Em situações como essa, o termo inicial para a contagem do prazo da prescrição da pretensão punitiva do TCU deve ser fixado na data fatal para a prestação de contas final do ajuste pactuado, pois nesta data é que efetivamente se materializa tal irregularidade. 
27.	No caso em exame, o prazo originalmente estabelecido para a prestação de contas dos recursos em tela encerrou-se em 30/1/2010, conforme art. 65, § 1º, da Instrução Normativa MinC 1/2010 e Despacho 2.067/2011-CGAA/DIC/SEFIC/MINC (peça 13) , de 6/10/2011.
28. 	Em vista disso e do fato de que o ato ordenatório da citação dos responsáveis deu-se em 5/2/2020, tem-se que transcorreu o lapso de dez anos preconizado na Lei Civil, sendo descabida, portanto, a aplicação de multa aos responsáveis.
29. 	Ressalto que encaminhamento semelhante foi adotado por este Tribunal no Acórdão 2266/2017-TCU-Segunda Câmara, de minha relatoria, e nos Acórdão 6710/2020-TCU-Segunda Câmara, da relatoria do Ministro Aroldo Cedraz, 8.031/2020-2ª Câmara, da relatoria do Ministro Raimundo Carreiro, e 6.886/2020-1ª Câmara, da relatoria do Ministro-Substituto Weder de Oliveira.
30. 	Por fim, registro que, apesar de a Sra. Janete de Jesus Bezerra de Araújo ter sido responsabilizada pelo órgão concedente nesta tomada de contas especial, a unidade técnica concluiu na instrução inicial (peça 29) , após análise da documentação acostada aos autos, pela exclusão de sua responsabilidade, ante a ausência de evidências de sua participação nas irregularidades aqui verificadas. Foi por essa razão que a Sra. Janete de Jesus Bezerra de Araújo não foi chamada aos autos para se manifestar.
31.	Destarte, cabe a sua exclusão da presente relação processual.
	Pelas razões expostas, VOTO no sentido de que seja adotado o acórdão que ora submeto à apreciação deste colegiado.
TCU, Sala das Sessões Ministro Luciano Brandão Alves de Souza, em 1 de setembro de 2020.
Ministro JOÃO AUGUSTO RIBEIRO NARDES 
Relator